【裁判字號】    98,上訴,72
【裁判日期】    980831
【裁判案由】    偽造文書
【裁判全文】
臺灣高等法院花蓮分院刑事判決          98年度上訴字第72號
上  訴  人  臺灣花蓮地方法院檢察署檢察官
被      告  甲○○
                      5號
選任辯護人  曾泰源律師
上列上訴人因偽造文書案件，不服臺灣花蓮地方法院97年度訴字
第277號中華民國98年2月12日第一審判決（起訴案號：臺灣花蓮
地方法院檢察署96年度偵字第4527號），提起上訴，本院判決如
下：
    主  文
原判決撤銷。
甲○○犯行使變造私文書罪，處有期徒刑壹年，減為有期徒刑陸
月，如易科罰金，以新台幣壹仟元折算壹日。
    事  實
一、甲○○前於民國82年7月11日，自黃玉煌處受讓黃玉煌原向
    國有財產局承租，坐落花蓮縣吉安鄉○○段5459地號之國有
    土地及地上物，雙方並簽訂「房屋及建地連地上物轉讓協議
    書」（下稱協議書）、內容原為「甲方（指黃玉煌）所有花
    蓮縣吉安鄉○○村○○鄰○○路○段953巷55號房屋2棟及建地
    連地上物石榴棵樹7株蓮霧棵樹3株檳榔樹30株百葉樹6株松
    樹8株葡萄棵樹8株為界線於新臺幣柒拾萬元讓給甲○○所有
    土地係國有財產而所有為此日後甲方取得所有權分割給乙方
    （指甲○○）... 」，並附有現場草圖且載有「一、房屋2
    棟，二、石榴棵樹7株為界址，三、檳榔30株為界址，四、
    葡萄8株為界址，五、松木8株為界址，六、蓮霧棵樹3株為
    界址，七、百葉樹6株為界址，八、南道路邊東道路邊為界
    址，九、北石榴6株檳榔6株為界址，十、西蝕溝邊上之檳榔
    株18株松木8株為界址」。惟黃玉煌於86年9月21日死亡後，
    甲○○即向其繼承人即乙○○請求交付上開土地，且為求擴
    大土地面積，竟於93年1月間某日不詳時間，將上開協議書
    內之「檳榔樹30株」變造為「檳榔樹300株」、附圖上之「
    三、檳榔30株為界址，九、北石榴6株、檳榔6株為界址，西
    蝕溝邊上之檳榔18株、松木8株為界址」變造為「三、檳榔2
    、30 株為界址，九、北石榴6株檳榔16株為界址，西蝕溝邊
    上之檳榔48株松木8株為界址」。且於93年1月14日及同年12
    月24 日，持上開經變造之協議書向財政部國有財產局台灣
    北區辦事處花蓮分處（下稱國有財產局）陳情，並向臺灣花
    蓮地方法院提起民事訴訟而行使之，足生損害於乙○○及國
    有財產局。
二、案經乙○○訴由臺灣花蓮地方法院檢察署檢察官偵查起訴。
    理  由
壹、證據能力
    被告對於本案所有證據之證據能力均不爭執，同意具有證據
    能力。
貳、事實認定之理由
一、訊據被告否認有何變造私文書之犯行，辯稱：系爭協議書是
    黃玉煌寫的，但是寫了以後，黃玉煌拿出來看，於簽名前被
    告要求改正。協議書上300株、16株、48株等修改處也都是
    黃玉煌所改，沒有注意到黃玉煌換了一支筆寫。後來請代書
    向國有財產局申請承租土地時，特別在協議書影本上，註明
    「與正本相符，如有虛假願負法律責任」，才是真正的原本
    ，告訴人提出的協議書沒有註記，並不是被告所提出。辯護
    人則另以：被告就系爭協議書均未更改或增刪，且依卷內證
    據亦無法證明其上有何文字係被告變造，刑事警察局之鑑定
    書只能證明協議書有筆墨之差異，但不能證明該差異之筆跡
    非屬原協議書之內容，且不能證明係被告所添加，另系爭土
    地不可能僅有檳榔30株、16株及20株，上開差異之筆跡部分
    係為黃玉煌書寫協議書後，為了與土地現況相符而為之修正
    ，不是被告所更動等語。
二、經查被告於82年7月11日，自黃玉煌處受讓黃玉煌原向國有
    財產局承租，坐落花蓮縣吉安鄉○○段5459地號之國有土地
    及地上物，雙方並簽訂「房屋及建地連地上物轉讓協議書」
    ，為被告所承認，並且有協議書附卷可證。而告訴人所提出
    的協議書，內容載為「甲方（指黃玉煌）所有花蓮縣吉安鄉
    ○○村○○鄰○○路○段953巷55號房屋2棟及建地連地上物石
    榴棵樹7株蓮霧棵樹3株檳榔樹30株百葉樹6株松樹8株葡萄棵
    樹8株為界線於新臺幣柒拾萬元讓給甲○○所有土地係國有
    財產而所有為此日後甲方取得所有權分割給乙方（指甲○○
    ）... 」，並附有現場草圖且載有「一、房屋2棟，二、石
    榴棵樹7株為界址，三、檳榔30株為界址，四、葡萄8株為界
    址，五、松木8株為界址，六、蓮霧棵樹3株為界址，七、百
    葉樹6株為界址，八、南道路邊東道路邊為界址，九、北石
    榴6株檳榔6株為界址，十、西蝕溝邊上之檳榔株18株松木8
    株為界址」（以下稱『原本』），有該協議書附卷可證（偵
    A卷頁9）。而被告手中也持有一份協議書，內容文字雖然與
    前述協議書『原本』相同，但是「檳榔樹30株」卻變成「檳
    榔樹300株」、附圖上之「三、檳榔30株為界址，九、北石
    榴6株檳榔6株為界址，西蝕溝邊上之檳榔18株松木8株為界
    址」變成「三、檳榔二三十株為界址，九、北石榴6株檳榔
    16株為界址，西蝕溝邊上之檳榔48株松木8株為界址」，亦
    有協議書（以下稱『變造本』）附卷可證（本院卷一頁52以
    下）。兩者既然有內容上的不同，必然有一份文書不是當時
    被告與黃玉煌簽約的真正內容，換言之，其中有一份是屬於
    變造過的協議書。
二、協議書的『原本』與『變造本』都有黃玉煌的簽名，經內政
    部刑事警察局鑑定，確認簽名與黃玉煌所簽的其他文件，包
    含土地交換使用協議書、遺贈書、便條紙上的簽名相符，有
    鑑定書附卷可稽（偵C卷頁39），可堪認定確實是黃玉煌筆
    跡無誤。但其他『變造本』協議書中，變造後的字跡，經過
    刑事警察局鑑定，其中第2條之檳榔樹300株之「0」、附圖
    編號三之檳榔二三十株之「二」、編號九之檳榔16株之「6
    」、編號時檳榔48株之「4」，檳榔樹「16」的「1」與「6
    」、檳榔樹二三十株的「二」與「三」，附圖東道路下方所
    寫之「××」也與其他字跡，在強光源下，螢光反應不同，
    顯示是用不同的筆所書寫。而且其中「檳榔樹48株」中的「
    4」，在書寫順序上是先書寫「1」，再寫「ㄥ」，與協議書
    上「慶豐村49鄰」的「4」，書寫順序不同，有鑑定書附卷
    可證（偵C卷頁54）。則如果都是黃玉煌所書寫，當不會有
    書寫順序上的不同，而且既然是當場更正，理應使用同一枝
    筆，豈有必要換筆書寫。
三、而且，如果是因為協議書上記載的內容與現況不符，被告因
    而要求黃玉煌更正，事屬當然，也是被告應有的權益。但是
    協議書於82年簽訂，而該土地於82年間，土地上並沒有任何
    建物，只有養雞寮以及絲瓜棚，有空照圖為證（偵C卷頁69
    ）。一直到93年間，國有財產局到現場勘測時，發現現場有
    鋼骨柱無牆之房屋一棟，門牌號碼為吉安鄉○○路○段953巷
    55號，房屋內有二個貨櫃以及鐵皮小屋，有國有財產局覆函
    以及照片為證（偵D卷頁19以下）。而在現場，並沒有多達
    三百株的檳榔樹，也沒有如變更後協議書所記載的數種。黃
    玉煌之子女庚○○也證稱從沒有見過甲○○在系爭土地出入
    ，後來甲○○拿著貨櫃屋來，才去報警處理，父親還在的時
    候，根本沒有那麼多的檳榔樹，只有幾棵檳榔樹以及蓮霧而
    已（原審卷頁93以下）。足見『變造本』的內容與土地當時
    的實況不符。既然『變造本』內容與土地現況不合，黃玉煌
    即無更正之必要。則被告所稱『變造本』協議書是黃玉煌更
    正，顯非實情。
四、再從協議書記載的整體性觀察，告訴人所提出的『原本』協
    議書（偵A卷頁9），除了第二條記載檳榔的數目是30株、百
    葉樹為6株之外，另外還有一張附圖，劃下房屋座落位置以
    及四周緊鄰道路的名稱，並將作為土地界址的植物名稱、株
    樹一一清楚列出，第三項記載檳榔30株為界址、第五項記載
    松木8株，第七項記載百葉樹6株，均與該協議書第二條的記
    載相符。但是被告所提出的轉讓協議書（偵A卷頁12），第
    二條部分將檳榔樹改為300株，所附的附圖第三項卻記載成
    「檳榔二三十株」，其他項目也有更動（偵B卷頁11以下）
    ，『變造本』記載內容前後不合，差距有10倍之多，而且檳
    榔樹前文記載三百株，後文附圖卻載為二三十株，顯然是事
    後更改變造。
五、而黃玉煌與被告簽約的過程，證人黃丙○○於花蓮地院96年
    度訴字第64號民事事件93年6月23日準備程序期日證述：「
    我是黃玉煌的太太，但是和乙○○沒有血緣關係，我有看過
    系爭讓渡協議書，當時生活困難，所以就讓渡給甲○○，契
    約是在我家中寫的，當時有我、甲○○、黃玉煌、丁○○在
    場，沒有其他的人，70萬元是在黃玉鑵生日時，在池上拿的
    ，在簽約前就拿的，契約的文字全部都是黃玉煌自己寫的，
    圖也是他畫的，契約應該是兩份」等語、證人丁○○於該民
    事事件93年6月23日準備程序期日結證稱：「我認識甲○○
    、黃玉煌、丙○○，我先認識黃玉煌，因為我喜歡靜，所以
    幾乎每天去那個山上，我有聽說系爭讓渡書，但內容不是很
    清楚，寫讓渡書時我有在場，當場並沒有看到交錢，讓渡的
    土地是黃玉煌住的土地上面，當時有我、丙○○、黃玉煌、
    甲○○在場，是否有其他人在場，我不記得了，當場我有看
    到黃玉煌寫契約，但是寫的內容不清楚」等語。及證人黃玉
    鑵於花蓮地院94年度訴字第54號民事事件94年6月9日言詞辯
    論期日證稱：「我不清楚系爭買賣契約，但我知道交錢的事
    ，我生日那天82年7月11日原告拿70萬元現金給我點過，我
    再交給我哥哥黃玉煌點過，這是土地買賣的錢，黃玉煌將他
    山上家裡後面的土地讓渡給原告，這土地是國家的土地，賣
    的內容有包含房屋，賣的時候房屋是空的，我不清楚是誰的
    名字，我有去看過賣之前的房子，兩棟房屋相鄰，一棟是住
    家，一棟像養雞鴨的，二棟房子都是像茅草屋」等語，此經
    調閱花蓮地院94年度訴字第54號民事卷宗無訛（見該卷第82
    至85頁、第133至137頁）。雖然無法確認當時購買土地的範
    圍，但是可以從以上證詞得知，協議書所記載的土地上確實
    沒有多達三百株的檳榔樹。
六、被告雖然一再辯稱真正的協議書只有一份，當初向國有財產
    局申請承租土地時，拿的就是『變造本』，也只有這一份才
    是真的。然而如果只有『變造本』是真的，也只有這一份協
    議書，則理應不會有『原本』。而黃玉煌已經在86年過世，
    其手中持有的協議書，照被告所辯解，也應該是『變造本』
    協議書，而不是『原本』協議書。但是告訴人手中的的確確
    持有『原本』。被告雖稱該『原本』才是變造，但如前所述
    ，『變造本』，經變造部分筆色不同，而且與當時現況不符
    ，確實是經過變造而成。至於告訴人手中所持有『原本』協
    議書從何而來，告訴人說是從國有財產局的卷宗內，經由國
    有財產局人員取得，而國有財產局承辦土地出租之戊○○在
    偵查中證稱：告訴人提出異議的時候有到國有財產局影印申
    請書以及協議書，當時承辦時好像有一位代書傳真一份協議
    書，一直都放在卷裡（偵B卷頁64）。另外二位承辦人員林
    芳旭以及游祥榮也都證稱當時的確有一分協議書，但不知道
    是誰提出的，也沒有見過協議書（偵C卷頁82）。戊○○又
    證稱的確有影印一份轉讓書給申請人（偵C卷頁96、原審卷
    頁79）。但是承辦的代書己○○證稱：幫甲○○書寫申請書
    ，甲○○還備有一份協議書正本，影印之後將正本還給甲○○，所以沒有傳真，也不可能傳真給國有財產局... 當時對
    於圖記得很清楚，還特別問為何要打叉，甲○○說因為那個
    地方沒有路了（原審卷頁87）。代書所述與國有財產局人員
    所述，就是否有『原本』協議書、是否有傳真，證述不一。
    但既然告訴人持有該『原本』協議書，也經提出，而且內容
    記載與當時土地使用現況相符，足以認定該『原本』協議書
    ，方屬真正之文書。
七、綜上證據，被告與黃玉煌簽訂協議書後，兩人各持一份，被
    告手中持有的『變造本』協議書，經提出行使，向國有財產
    局申請土地承租，也向法院主張協議書的證據適格，然而被
    告所提出的協議書，卻與告訴人所持有的協議書不同，雖然
    告訴人已經沒有協議書原本，但比對告訴人所提出協議書影
    本，與被告手中所持有協議書，可以發覺被告所持有的協議
    書，內容前後記載不符，筆跡不同，筆色有異，也與當時土
    地的狀況不合，足以認定『變造本』協議書確實是經過變造
    。從而，本案罪證明確，被告犯行洵堪認定，應予依法論科
    。
參、論罪科刑
一、核被告所為，係犯刑法第216條、第210條之行使變造私文書
    罪。被告變造私文書後，持以行使，變造之犯行吸收於行使
    犯行，不另論罪。被告變造的私文書，使協議書內容所記載
    的土地面積，從檳榔30株擴大到檳榔300株的範圍，顯足以
    造成被告與告訴人國有土地承租權的損害。爰審酌被告與告
    訴人之間有親屬關係，被告為了承租更大片的國有土地，變
    造與黃玉煌間的協議書，但也因為被告與告訴人之間的爭執
    ，導致雙方都無法順利取得國有土地承租權，被告已經60餘
    歲，不良於行，本次犯行僅係貪圖一時之利，給予適當刑之
    宣告，即為已足，以及被告犯罪之動機、目的、犯罪時所受
    之刺激、犯罪之手段、被告前曾於63年間犯有公共危險罪，
    有前案記錄表附卷可參等其他一切情狀，量處如主文所示之
    刑。
二、至於被告犯行之時間，由於本案『變造本』協議書，是被告
    以女兒黃薇靜名義，於93年1月14向財政部國有財產局申請
    承租土地時才出現，告訴人前往國有財產局異議時，才發覺
    有『原本』協議書，而且協議書並不是黃玉煌在簽訂當天所
    改，因此被告變造的時間不會晚於該日，被告犯罪時間應足
    以認定是在93年1月間。則被告犯行時間是在96年4月24日之
    前，符合中華民國96年罪犯減刑條例之規定，應減刑二分之
    一。
三、原審認被告沒有變造私文書犯行，而為被告無罪之諭知，尚
    屬有誤，檢察官上訴，為有理由，應由本院撤銷改判。
肆、據上論斷，應依刑事訴訟法第369條第1項前段、第364條、
    第299條第1項前段、刑法第216條、第210條、刑法第41條第
    1項、中華民國96年罪犯減刑條例第2條第1項第3款、第8條
    第1項判決如主文。
本案經檢察官朱秋菊到庭執行職務。
中    華    民    國    98    年    8     月    31    日
                    刑事庭審判長法  官  何方興
                                法  官  林碧玲
                                法  官  賴淳良
以上正本證明與原本無異。
如不服本判決，應於收受送達後10日內向本院提出上訴書狀，其
未敘述理由者，並得於提起上訴狀後10日內向本院補提理由書（
均須按他造當事人之人數附繕本）「切勿逕送上級法院」。
告訴人或被害人如對於本判決不服者，應具備理由請求檢察官上
訴，其上訴期間之計算係以檢察官收受判決正本之日期為準。
中    華    民    國    98    年    8     月    31    日
                                書記官  李芸宜
附錄    本判決論罪科刑法條：
中華民國刑法第210條
偽造、變造私文書，足以生損害於公眾或他人者，處5年以下有
期徒刑。
中華民國刑法第216條
行使第210條至第215條之文書者，依偽造、變造文書或登載不實
事項或使登載不實事項之規定處斷。


司法院資訊處製作；財團法人民間司法改革基金會備份。
